臺灣高等法院臺中分院刑事判決　　　　　　　　　　九十一年度上訴字第三三七號
　　上　訴　人　臺灣台中地方法院檢察署檢察官
　　被　　　告　丙○○
　　選任辯護人　熊梓檳
右上訴人因被告偽造有價證券案件，不服臺灣台中地方法院八十八年度訴字第二六五
號中華民國九十一年一月十日第一審判決（起訴案號：臺灣台中地方法院檢察署八十
七年度偵續字第一八六號），提起上訴，本院判決如左：
    主 　 文
上訴駁回。
    理　  由
一、公訴意旨略以：被告丙○○與王白紅（已經檢察官為不起訴處分確定）係好友，
    因王白紅於民國八十六年初，持有其兄嫂林妙卿（因偽造有價證券案件已由臺灣
    高等法院高雄分院判處有期徒刑三年六月，現上訴三審中）偽造如附表所示發票
    人為告訴人乙○○之支票四張，票面金額合計新臺幣（下同）一千一百萬元，而
    王白紅明知林妙卿已因上述偽造有價證券之案件由檢察官偵辦中，亦知上述四張
    支票係林妙卿偽造後，認為如由伊出面提示，將被懷疑係惡意占有上述四張一千
    一百萬元之支票，遂與被告共謀，虛偽轉讓上述四張支票予被告，並由被告於同
    年十月初，持附表編號一之支票，向臺灣高雄地方法院聲請假扣押告訴人乙○○
    二百萬元之財產，使不知情之臺灣高雄地方法院民事執行處法官陷於錯誤，於同
    年十月三日，以八十六年度全字第三二七０號裁定准予提供擔保假扣押。被告再
    於同年十二月二十九日，向臺灣高雄地方法院簡易庭提起民事訴訟，要求受害之
    文欽建設股份有限公司（下稱文欽公司）及該公司代表人甲○○○、乙○○、林
    妙卿應連帶給付一千一百萬元予丙○○，足生損害於文欽公司、告訴人甲○○○
    、乙○○等人及法院民事強制執行程序之正確性，因認被告涉有行使偽造有價證
    券罪嫌等語。
二、按犯罪事實應依證據認定之，無證據不得推定其犯罪事實；又不能證明被告犯罪
    者，應諭知無罪之判決，刑事訴訟法第一百五十四條、第三百零一條第一項，分
    別定有明文。次按事實之認定，應憑證據，如未能發現相當證據，或證據不足以
    證明，自不能以推測或擬制之方法，以為裁判基礎；又認定不利於被告之事實，
    須依積極證據，苟積極證據不足為不利於被告事實之認定時，即應為有利於被告
    之認定，更不必有何有利之證據，又告訴人之告訴係使被告受刑事追訴為目的，
    是其陳述是否與事實相符，仍應調查其他證據以資審認，最高法院四十年台上字
    第八六號、三十年上字第八一六號、五十二年台上字第一三００號著有判例可稽
    。
三、本件公訴人認被告丙○○涉有行使偽造有價證券罪嫌，係以告訴人乙○○、甲○○○於告訴狀指訴，及被告所提供之存摺資料，其所有支出金額未達一千一百萬
    元，王白紅向被告借貸相關情節交待不清，且上開支票全部未令王白紅背書，與
    常情有違等情，為其所憑之論據。訊據被告堅詞否認其事，辯稱：伊不認識告訴
    人乙○○及林妙卿二人，而王白紅於八十五年底拿附表所示編號一、二支票向伊
    週轉資金，編號三、四支票是王白紅托伊代收，伊有將現金交付予王白紅，且有
    向銀行徵信查詢告訴人乙○○信用狀況，伊不知上開支票是偽造的，伊提示支票
    僅是為了行使票據上權利等語。
四、經查：
　(一)告訴人固於告訴林妙卿偽造有價證券一案中，指訴乙○○業於民國七十八年間遷
    居海外，近年並未返國，既未簽發支票，何來銀行退票記錄，因而謂林妙卿偽造
    有價證券，被告行使偽造有價證券云云（見台灣高雄地檢署八十六年偵字第二五
    八二六號卷第一頁）。然林妙卿於該案辯稱；文欽建設於高雄四維路上興建大樓
    ，前開大樓預定蓋地上十六層，因係住宅區變更為商業區，雖動用各種關係，然
    囿於法令限制，仍一籌莫展，惟建築結構已建造，進退維谷，文欽公司向土銀借
    款二千九百五十萬元，向合作金庫南高雄支庫共借二億四千餘萬元，向高雄商業
    銀行共借二億八千四百五十萬元，另甲○○○除向銀行借貸，更向親友調度資金
    週轉，因甲○○○愛好面子，不讓人知道其在外調錢，故均私下委託被告調錢週
    轉，上開支票均係甲○○○叫被告開出支票去調錢者云云。本院函合作金庫南高
    雄分行查覆，乙○○戶頭領用支票之情形，據其函覆所附領用支票兌付情形明細
    表以觀，該戶頭自七十九年至八十六年九月尚領用支票百張以上並均兌付。而本
    院函高雄區中小企業銀行亦覆稱，文欽公司向其借款八千四百五十萬元及二億元
    ，餘款七千六百萬及二億元，並無還清，利息繳至八十八年五、六月，土地銀行
    亦函覆文欽公司借款二千九百五十萬元，利息繳至八十八年七月。凡此足見，告
    訴人謂其支票自七十八年出國以後即未領用簽發，係林妙卿加以偽造簽發，即與
    事實不符。且告訴人負債如此多，大量簽發支票因應，乃事理之常，其若為避債
    ，誣指係林妙卿偽造有價證券，待林妙卿被判罪確定後，將另外所有支票均指為
    林妙卿所簽發，亦屬可能，而上開支票是否偽造，又攸關龐大之債權債務得喪，
    自不能僅憑告訴人片面之詞，而令被告負行使偽造有價證券之罪，退步言之，縱
    使上開支票係偽造者，然前手林妙卿、王白紅均未供明其係行使偽造之有價證券
    ，或被告明知係偽造之有價證券而行使，亦不能據此認定被告有行使偽造有價證
    券之事實。
  (二)被告於偵查中供稱：「（問：如何取得此票？）票是在八十五、八十六年間在豐
    原市向王白紅拿的，因她說需資金週轉為由，而將這四張票交給我，交票地點在
    他家或我家。」（參見臺灣高雄地方法院檢察署八十七年度偵字第一四四○號偵
    查卷宗第二十五頁背面）、「（問：該票何來）由王白紅拿給我的，她拿該支票
    向我調現。」（參見臺灣臺中地方法院檢察署八十七年度偵字第四○四八號偵查
    卷宗第六頁）、「（問：妳匯款王白紅二百萬元及四百萬元有何證據？）直接由
    王白紅帳戶匯出去。我再由存款簿領出來給王白紅，有些由我先生帳戶領出來。
    」（參見臺灣臺中地方法院檢察署八十七年度偵字第四○四八號偵查卷宗第十二
    頁）、「（問：四張票給妳作何用？）二張票之前借要還我的，另二張是她嫂嫂
    的票，委託我代收。」（參見臺灣臺中地方法院檢察署八十八年度他字第一六八
    號偵查卷宗第一頁背面）、「（問王白紅為何交給妳該四張支票？）八十四年王
    白紅陸續向我借六百萬元，其中二百萬元及四百萬元是還我的，另外二百萬及三
    百萬之支票是委託我代收的」（參見原審法院刑事卷宗八十八年七月十五日調查
    筆錄第二頁）等語，對照被告前後供詞，均是陳稱證人王白紅為資金調度及代收
    問題而交付上開四張支票，並未供稱上開四張支票全部是證人王白紅為清償債務
    而交付，且核與證人王白紅、林妙卿證詞相符（參見原審法院刑事卷宗八十八年
    三月二十三日調查筆錄第二頁背面、臺灣臺中地方法院檢察署八十八年度他字第
    一六八號偵查卷宗第三頁），是被告陳述尚無矛盾之處，告訴人指述被告供詞前
    後不一，即無所據。
  (三)被告供稱附表所示四張支票中，編號一、二是證人王白紅為清償八十四年至八十
    六年間之借款六百萬元而交付，編號三、四是證人王白紅託其代收等情，經查閱
    被告提出之臺中區中小企業銀行活期儲蓄存摺影本（戶名宋鈺欽、帳號00－0
    0－0000000，戶名宋鈺欽、帳號000－00－0000000，戶名
    丙○○、帳號000－00－0000000，戶名宋鈺欽、帳號證00－00
    －000－0）及中國農民銀行活期存款存摺影本（戶名劉美鈴，帳號0000
    0000000）共五本存摺中，於八十四年至八十六年間，被告借與證人王白
    紅之金額共四百五十二萬九千元（係以被告用紅線標記之支出款項計算），與被
    告供稱六百萬元借款，尚不足一百四十七萬一千元，若將不足數視為利息，與被
    告陳稱每日萬分之五利息尚堪符合，且與證人王白紅之證詞相符（參見原審法院
    刑事卷宗八十八年三月二十三日調查筆錄第二頁背面），則被告既舉證係以相當
    對價取得編號一、二兩張支票，復無其他積極證據可證上開數十筆金額非證人王
    白紅之借款，應即為有利被告之判斷，而認此數十筆金額係證人王白紅向被告所
    借之款項，被告有以相當對價取得編號一、二兩張支票，即難謂被告明知上開四
    張支票為偽造。且縱使借貸相關情節交代不清，亦僅能證明被告持有上開支票有
    否有相當對價，殊不能遽認被告係在行使偽造之有價證券。
  (四)告訴人指述被告所指領取之現金，每筆均係二萬、三萬元之小額，最多只有五十
    萬元，且每筆相距均有十幾天以上，並非集中領取等情，而認被告所指領取之數
    十筆現金應係供被告家庭生活之費用及與他人往來之開銷，並非給付上開四張支
    票之票款；又上開四張支票均是二百萬以上之巨額票款，被告陳稱全部以現金交
    給證人王白紅，亦與常理有違；且被告所指領取之數十筆現金，均係八十四年及
    八十五年前半年領取之現金，與交付支票的時間不符；另被告經告訴代理人詰問
    資金來源後方改稱是清償之前借款等語（參見臺灣臺中地方法院檢察署八十七年
    度偵續字第一八六號偵查卷宗卷附八十七年七月二日告訴理由狀）。被告則辯稱
    ：係王白紅在八十四年至八十六年間陸續向伊借錢，王白紅才分別以編號一、二
    支票清償等語（參見臺灣臺中地方法院檢察署八十七年度偵字第四○四八號偵查
    卷宗第十二頁、臺灣臺中地方法院檢察署八十七年度偵續字第一八六號偵查卷宗
    第十七頁、臺灣臺中地方法院檢察署八十八年度他字第一六八號偵查卷宗第一頁
    背面、原審法院刑事卷宗八十八年三月二十三日調查筆錄第二頁八十八年七月十
    五日調查筆錄第二頁、八十八年八月三日調查筆錄第二頁、八十八年十一月十六
日調查筆錄第二頁、九十年十一月二十六日調查筆錄第三頁）。查告訴人上開指
    述係以被告與王白紅同時交付票款及支票為前提，惟被告既以前開陳詞置辯，且
    從上開筆錄觀之，並無前後矛盾之處，又經核與證人王白紅證詞相符（參見原審
    法院刑事卷宗八十八年三月二十三日調查筆錄第二頁背面），且有上開存摺支出
    明細為證，自不得以告訴人前開臆測之詞為被告有罪之依據。
　(五)公訴意旨認上開四張支票總金額達一千一百萬元，被告卻均未要求證人王白紅背
    書，與常理有違等語，被告則辯稱：「是我收的支票，我先生是有問我為何未給
    王白紅背書，我不好意思再拿回去給王白紅背書」（參見臺灣臺中地方法院檢察
    署八十七年度偵續字第一八六號偵查卷宗第十七頁背面）等語。惟按票據前手是
    否背書非行使票據權利之必要條件，若票據外觀上背書連續，持票人自得向票上
    簽名之人行使追索權，是持票人是否要求前手背書常因二者間之信賴關係而定。
    查被告與證人王白紅係好友，為被告所自承，且經證人王白紅證述屬實，被告信
    賴證人而未要求證人背書，亦在常理之中，是被告上開辯詞，尚非虛妄，應堪採
    信。殊難謂因被告未令王白紅背書，即認定其係行使偽造有價證券。
　(六)告訴人甲○○○雖指述其於八十六年十一月八日委任律師發存證信函予被告，說
    明編號一支票係證人林妙卿所偽造，被告竟仍提示上開四張支票，猶可證明被告
    明知支票係偽造而仍行使之犯行云云。惟被告辯稱：伊收受該函時，早已合法取
    得支票，且已向付款行庫查證過，自無從僅以告訴人未附任何證據之存證信函，
    即遽予採信等語。查上開存證信函並未附支票係偽造之確切證據（參見臺灣高雄
    地方法院檢察署八十七年度偵字第一四四○號偵查卷宗第十一頁），則被告為保
    障己身票據上權利，自會加以提示，以防權益受損，實非告訴人指稱明知支票係
    偽造而行使。何況該支票如係偽造，告訴人應循合法途徑止付，告訴人捨此不為
    ，動機何在，殊令人啟疑，且如發票人不欲負兌現之責，任意發函給執票人謂支
    票係偽造，則支票之流通性、信用性將蕩然無存，無人膽敢收取支票。故被告之
    未理會告訴人發函，提示支票，乃權利之正當行使，要難謂為行使偽造有價證券
    。
　(七)依告訴人甲○○○所發前開存證信函上所稱，其子即告訴人乙○○於七十八年四
    月三日遷居海外後，從未返國亦未簽發支票等語，且被告辯稱不認識告訴人乙○○及證人林妙卿乙節，已據證人林妙卿於偵查中及原審法院審理時證述屬實（參
    見臺灣高雄地方法院檢察署八十七年度偵字第一四四○號偵查卷宗第二十六頁、
    原審法院刑事卷宗八十八年三月二十三日調查筆錄第二頁），又證人王白紅關於
    行使上開偽造支票部分，業經臺灣臺中地方法院檢察署檢察官以八十八年度偵字
    第一八一六九號處分書為不起訴處分確定，有該處分書附卷可查，及該署函復在
    案。則被告係經由證人王白紅輾轉收受該支票，被告既不認識告訴人乙○○及證
    人林妙卿，證人王白紅又經檢察官不起訴處分確定，實難論被告於收受支票之際
    即知悉該支票係偽造。此外，本院復查無其他積極證據足資認定被告明知上開四
    張支票係偽造而行使，揆諸右揭條文及判例意旨，不能證明被告犯罪，原審為無
    罪之諭知，核無不合。公訴人即上訴人上訴意旨復執陳詞，指摘原審判決不當，
    求予撤銷，核無理由，應予駁回。
據上論結，應依刑事訴訟法第三百六十八條，判決如主文。
本案經檢察官丁○○到庭執行職務。
中      華      民      國　    九十一     年     四      月    三十　　日
                                臺灣高等法院臺中分院刑事第七庭
                    審判長法　官　林　榮　龍
                                      　　　法　官  謝  說  容
                                      　　　法　官  黃　日　隆
右正本證明與原本無異。
檢察官得上訴。
如不服本判決應於收受送達後十日內向本院提出上訴書狀，其未敘述上訴之理由者並
得於提起上訴後十日內向本院補提理由書（均須按他造當事人之人數附繕本）。
　　　　　　　　　　　　　　　　　　　　　　書記官  林　端　容
中      華      民      國　    九十一     年     五      月     一 　　日
　　　　　　　　　　　　　　　　　　　　　　　　　　　　　　　　　　　　Ｋ
附表：
┌──┬──────────┬─────┬───┬───┬────┐
│編號│票                號│付  款  人│發票人│發票日│背書人  │
├──┼──────────┼─────┼───┼───┼────┤
│ 一 │ＫＡ0000000號│臺灣省合作│乙○○│7.│文欽公司│
│    │金額二百萬元        │金庫南高雄│      │      │甲○○○│
│    │                    │支庫      │      │      │        │
├──┼──────────┼─────┼───┼───┼────┤
│ 二 │ＫＡ0000000號│同右      │乙○○│10.│同右    │
│    │金額二百萬元        │          │      │      │        │
├──┼──────────┼─────┼───┼───┼────┤
│ 三 │ＫＡ0000000號│同右      │乙○○│10.│同右    │
│    │金額三百萬元        │          │      │      │        │
├──┼──────────┼─────┼───┼───┼────┤
│ 四 │ＫＡ0000000號│同右      │乙○○│12.│甲○○○│
│    │金額四百萬元        │          │      │      │        │
└──┴──────────┴─────┴───┴───┴────┘
      　　　　　　　　　　　　　　　　　　　　　　　　　　　Ｋ
